最高法院刑事判決　　　　　　一○○年度台上字第六八四二號
上　訴　人　江志明
選任辯護人　林威伯律師　　
上列上訴人因違反毒品危害防制條例案件，不服台灣高等法院中
華民國一○○年九月二十八日第二審更審判決（一○○年度上更
(一)字第一五一號，起訴案號：台灣士林地方法院檢察署九十八年
度偵續字第三三七號），提起上訴，本院判決如下：
    主  文
上訴駁回。
    理  由
按刑事訴訟法第三百七十七條規定，上訴於第三審法院，非以判
決違背法令為理由，不得為之。是提起第三審上訴，應以原判決
違背法令為理由，係屬法定要件。如果上訴理由書狀並未依據卷
內訴訟資料，具體指摘原判決不適用何種法則或如何適用不當，
或所指摘原判決違法情事，顯與法律規定得為第三審上訴理由之
違法情形，不相適合時，均應認其上訴為不合法律上之程式，予
以駁回。本件上訴人江志明上訴意旨略稱：（一）證人白淑芬警
詢筆錄僅由警員蔡旻霖一人製作，且據白淑芬證稱筆錄係事先做
好由其簽名，且製作該筆錄時沒錄音、錄影，嗣後移送檢察署之
程序不合法，警詢筆錄不可採。（二）原審未同時傳喚警員蔡旻
霖、檢察官及白淑芬為交互詰問以發現真實，亦有應於審判期日
調查之證據未予調查之違法。（三）民國九十八年四月十五日製
作之白淑芬偵查筆錄雖有證據能力，惟其證據力有疑問，因檢察
官訊問白淑芬時，警員蔡旻霖在場，而白淑芬甚為畏懼蔡旻霖，
雖該次陳述出於任意性，惟已受不當外力影響，此由白淑芬偵訊
錄影帶可看出其之恐懼，該偵訊筆錄所供不利上訴人，難認無瑕
疵，且嗣後白淑芬反覆為有利上訴人之證詞，原判決盡採不利上
訴人之證言，採證有違經驗法則與理由不備之違法。且白淑芬於
九十八年四月十五日至九十九年一月十九日間並無與上訴人接觸
，其所為有利上訴人之證言，顯非受上訴人影響，亦非迴護之詞
，應可採信。（四）白淑芬於九十九年一月十九日證稱：當天上
訴人交給其海洛因約○．五或○．六公克的量云云，惟白淑芬連
自己一次施用的量都不清楚，顯與海洛因施用者了解施用過量將
致死之常情有間，該○．五公克量之說法，核係附和檢察官之說
詞，能否採信，不無疑問。（五）本案未扣得電子秤、帳冊等販
毒之工具，且白淑芬驗尿結果為陰性，自應為上訴人有利之認定
。（六）白淑芬自知警詢筆錄不實在，九十八年四月十五日偵訊
時又未清楚陳述，故於九十九年一月十九日更正，但擔心觸犯偽
證罪，又更改說法以附和先前之證詞，直至一○○年一月十二日
再度作證時，才再為相同之證言，尤可見其畏懼蔡旻霖，原審認
不能解釋白淑芬何以懼怕蔡旻霖，此心證非無可議。（七）白淑
芬傳給上訴人之簡訊並無法得知雙方要交付何物，亦未見暗語，
更無對價之合意，難做為補強證據。（八）上訴人歷次詢問中均
否認有販賣第一級毒品予白淑芬，而稱係提供安眠藥，僅因時間
久遠而不能確認安眠藥之來源，此乃記憶上之限制，原審竟以上
訴人所辯前後不一為由，捨棄上訴人有利之證據，顯有採證與卷
內資料不合之矛盾。（九）白淑芬就其向上訴人購買安眠藥之親
身經歷為詳盡之證述，並經交互詰問，縱因時間久遠有些許出入
，仍無全然不可信之理由，原審竟以白淑芬之證述歷歷為由，論
斷其有迴護上訴人，顯違背一般經驗法則及論理法則。（十）縱
認上訴人有交付海洛因之行為，然上訴人有無收取白淑芬交付之
新台幣（下同）一千元，為是否構成販賣毒品之重要要件，原審
就此未為論斷，僅以白淑芬部分證詞及上訴人騎車半小時到淡水
交貨之事實，而得上訴人有收取對價一千元之心證，有判決不載
理由之違法。（十一）又縱如原審所認定白淑芬係以一千元代價
向上訴人購買毒品，惟上訴人之成本亦為一千元，上訴人並未獲
利，是否該當販賣要件，尚非無疑？原判決有應於審判期日調查
之證據未予調查、理由不備、理由矛盾及認事用法違背經驗、論
理法則之違法云云。
惟查：原判決綜合全案卷證資料，本於事實審法院採證認事之職
權，認定上訴人基於販賣海洛因以營利之犯意，以行動電話作為
收發簡訊之通訊工具，並與白淑芬聯繫海洛因交易之時間、地點
、數量、價格等事項，於九十八年三月二十日凌晨四時二十八分
許，收到白淑芬所發送之「明天早上八點半麻煩你拿一些給我～
在我家樓下一定要來拜託～」之表述購買海洛因用意之簡訊後，
即於同日十九時許，在（改制前）台北縣淡水鎮○○路上某便利
超商，以一千元之代價，販賣約○．五公克之海洛因予白淑芬等
情。因而撤銷第一審判決，改判論處上訴人販賣第一級毒品（累
犯，依刑法第五十九條酌量減輕其刑，量處有期徒刑十五年）罪
刑，已依據卷內資料，說明其所憑之證據及認定之理由，對於上
訴人所為之辯解，併已敘明：（一）原審於一○○年九月一日勘
驗白淑芬之九十八年四月十五日偵訊錄影光碟，顯示白淑芬在檢
察官面前陳述之全程，其神情自然、語調和緩、身體無受任何拘
束，未見有陳述非出於任意性之情形，且該次陳述，係經具結程
序而有偽證罪責追訴處罰機制擔保其陳述之真實性，查無顯然不
可信之情形。白淑芬復經原審之前審於一○○年一月十二日以證
人身分傳喚到庭，實行交互詰問之調查程序，足以保障被告對質
、詰問權之行使而完備法定證據調查程序，自得作為認定上訴人
犯罪事實之依據。辯護意旨雖以：因發現警員蔡旻霖於檢察官偵
訊期日，有走入偵查庭，故白淑芬係由警員蔡旻霖陪同至檢察署
應訊，據聞蔡旻霖曾向白淑芬借錢，而白淑芬應訊時眼神飄忽，
其復指稱其警詢筆錄係警員預先製作要求其簽名，則白淑芬陳述
之任意性受有不正影響云云。然證人蔡旻霖到庭具結，陳稱其與
白淑芬之間無辯護人所質疑之不正金錢往來關係。上訴人及其辯
護人僅依主觀之臆測即指摘白淑芬於九十八年四月十五日接受檢
察官偵訊所為陳述，欠缺任意性，執此否認白淑芬該期日偵訊陳
述之證據能力、證據力，自非可採。（二）白淑芬與上訴人素無
仇怨，衡情無冒偽證之罪責而刻意設詞構陷之必要，觀諸白淑芬
九十八年四月十五日之證詞，亦與卷附翻拍本件行動電話所示之
「明天早上八點半麻煩你拿一些給我～在我家樓下一定要來拜託
～」簡訊之照片內容及行動電話雙向通聯紀錄之資料相符。上訴
人雖辯稱：伊係拿安眠藥給白淑芬，惟就伊交付予白淑芬之物品
究竟為何、來源為何、原因為何，又白淑芬傳給伊之簡訊意義為
何等情，歷次所辯前後反覆不一，其所為辯解，亦難採信。（三
）又依行動電話雙向通聯紀錄，白淑芬於發送簡訊給上訴人之前
，均未有撥打電話予上訴人之紀錄，足見上訴人辯稱白淑芬發送
簡訊之前曾撥打電話與伊，因伊在睡覺，打不通，故白淑芬發簡
訊云云，已與事實不符。再佐以白淑芬傳送予上訴人之簡訊內容
以觀，果若白淑芬真有失眠之困擾而須於隔日上午服用安眠藥幫
助入眠，為使上訴人了解其簡訊用意，允應於簡訊中直接表明其
目的係要求上訴人送交安眠藥，而無須予以隱諱，且若白淑芬可
等待上訴人於當日十九時許始送交安眠藥以利其入眠，其應可於
當日日間自行就醫要求醫師開立安眠藥或就近至可出售安眠藥之
藥局購買，何須捨簡就繁，並以措詞隱諱不明之簡訊要求上訴人
送交安眠藥予其服用，上訴人所辯，一則與白淑芬於九十八年四
月十五日接受檢察官偵訊所為具結證詞內容相悖，二則亦違生活
經驗常情，顯難採信。（四）白淑芬於九十九年一月十九日接受
檢察官偵訊及於原審之前審審理時所為證述，雖與上訴人所辯「
被告當日交付安眠藥予白淑芬」之說詞趨於一致，然對照前述上
訴人之辯解情節，其等就簡訊內容所指意義、雙方聯絡過程、交
易客體等多所出入，益徵白淑芬嗣後翻異證詞，所言實難信為真
實，無從逕援為有利於上訴人之認定。（五）白淑芬前有多次施
用毒品紀錄，可見其對海洛因交易並非全然陌生，而「海洛因」
及「安眠藥」，乃二種迥不相同之交易標的，買賣價格顯然有別
，又白淑芬於九十八年四月十五日接受檢察官偵訊時已證稱：「
我只跟被告買過這一次」，足證白淑芬對此單一之海洛因買賣事
件，並無混淆誤認之理，從而白淑芬所謂其係以一千元代價向上
訴人購買數顆安眠藥而非海洛因云云，核與先前之證詞及社會生
活經驗常情相悖，應係迴護上訴人之偽詞，無從作為有利於上訴
人之證據。（六）白淑芬係於九十八年四月八日經警通知前往製
作筆錄時方採尿送驗，距九十八年三月二十日案發日相隔半月以
上，已逾相關文獻所載人體代謝海洛因所需時間（即四至五日）
，又其於九十七年八月一日至九十九年六月二十二日間，曾至醫
療院所參加緩解施用毒品毒癮之替代療法，足見白淑芬有施用海
洛因之習性，自無以白淑芬之驗尿報告結果呈海洛因代謝物陰性
反應，即為上訴人有利之認定。（七）販賣毒品，並無必須由自
己加以分裝或立具帳冊記載買賣詳情之必要（況上訴人於九十八
年三月二十三日經警查獲時，已扣得海洛因三十一包，見原判決
第二頁第七行至第十五行）。本件雖未在上訴人住處查獲分裝袋
、電子秤、帳冊等物品，亦不能據此即否認上訴人有販賣之事實
。又上訴人否認犯行，致無法究明其販入海洛因之成本價格，因
而無法確知其販賣海洛因所得之實際利潤。然毒品價格昂貴，非
法販賣者，政府查緝甚嚴，刑責甚重，非可公然為之，若非有營
利意圖，自無甘冒被判處重刑鋌而走險之理。又其價格，輒因供
需之狀況、貨源之問題、交往之深淺及風險之評估等因素，而有
差異，並非固定。另販賣者於分裝時，亦可因純度之調配、分量
之增減，得從價差、量差或純度以謀取利潤。故除行為人坦承其
買、賣之差價，或扣得販入、賣出之帳冊可資比對外，不能因其
未吐實，致無法精確計出差額，即否定其有營利之意圖。上訴人
與白淑芬之間，既非親故，如在無利可圖之情形下，上訴人豈有
甘冒遭查緝且受重罪追訴處罰之風險，花費半小時親自騎車將海
洛因送交白淑芬之理？足證上訴人係基於營利之意圖而出售海洛
因予白淑芬並收取一千元現金之對價。因認上訴人確有前揭販賣
第一級毒品海洛因之犯行。而以上訴人嗣後否認犯罪及其所為辯
解，乃飾卸之詞，不可採信等情，已逐一說明及指駁。上訴意旨
對於原判決所為前揭論斷，並未依據卷內資料，具體指摘有何違
背法令情形。且查：原判決並未引用白淑芬警詢筆錄為本案之證
據，上訴意旨指摘該筆錄無證據能力，已無意義。又傳訊證人到
庭實行交互詰問，係保障被告之詰問權，事實審法院已傳訊白淑
芬、蔡旻霖到庭具結，上訴人及其辯護人（與檢察官）均已依法
實行交互詰問，上訴意旨以原審未同時傳訊及未傳檢察官到庭交
互詰問，而指摘原判決有調查職責未盡之違法云云，顯非適法之
第三審上訴理由。又事實之認定與證據之取捨，乃事實審法院之
職權，苟其事實之認定及證據之取捨，並不違背經驗法則與論理
法則，即不容任意指為違法而執為上訴第三審之理由。上訴意旨
其餘之指摘，係對於原判決已說明事項及屬原審採證認事職權之
適法行使，持憑己見而為不同之評價，且重為事實之爭執，均與
法律規定得為第三審上訴理由之違法情形，不相適合。其上訴不
合法律上之程式，應予駁回。
據上論結，應依刑事訴訟法第三百九十五條前段，判決如主文。
中    華    民    國  一○○  年   十二   月    八    日
                      最高法院刑事第十二庭
                          審判長法官  陳  世  雄  
                                法官  張  祺  祥  
                                法官  宋      祺  
                                法官  惠  光  霞  
                                法官  周  盈  文  
本件正本證明與原本無異
                                      書  記  官  
中    華    民    國  一○○  年   十二   月   十三   日
                                                     ｍ